臺灣臺中地方法院刑事判決
110年度訴字第930號
公  訴  人  臺灣臺中地方檢察署檢察官
被      告  陳紹魁


上列被告因違反藥事法案件，經檢察官提起公訴（109年度偵字
第32692號），本院判決如下：
    主    文
陳紹魁無罪。
    理    由
一、起訴意旨略以：被告陳紹魁明知含有Nicotine(尼古丁) 成
    分之電子菸補充液，足以影響人體身體結構及生理機能，係
    屬藥事法所定藥品，非經主管機關即衛生福利部（下稱衛福
    部）查驗登記並核發許可證後，不得輸入。詎其竟基於輸入
    禁藥之犯意，於民國108年12月10日前某日，在不詳地點，
    以不詳方式，自大陸地區不詳網站，向不詳店家以不詳金額
    購買含有尼古丁成分之「電子菸油」共計95瓶，並於108年1
    2月10日，透過不知情之亞風航空貨運承攬有限公司(下稱亞
    風公司)，向財政部關務署臺北關(下稱臺北關)報運進口快
    遞貨物輸入來臺（進口快遞貨物簡易申報單編號：CX080A3Y
    1669號、主提單號碼：000-00000000號、分提單號碼：0000
    00000000號）。嗣臺北關人員於108年12月11日在遠雄航空
    自由貿易港區股份有限公司快遞專區，查驗而發覺有異，並
    扣得「電子菸油」共計95瓶，經送衛福部食品藥物管理署檢
    驗，結果含尼古丁成分，而查獲上情。因認被告涉犯藥事法
    第82條第1項之未經許可輸入禁藥罪嫌等語。
二、按犯罪事實應依證據認定之，無證據不得認定犯罪事實；不
    能證明被告犯罪或其行為不罰者，應諭知無罪之判決，刑事
    訴訟法第154條第2項及第301條第1項分別定有明文。又按認
    定不利於被告之事實，應依積極證據，倘積極證據不足為不
    利於被告事實之認定時，即應為有利於被告之認定，自不必
    有何有利之證據。事實之認定應憑證據，如未能發現相當證
    據，或證據不足以證明，即不能以推測或擬制之方法，以為
    裁判基礎。而認定犯罪事實所憑之證據，包括直接證據與間
    接證據。無論直接或間接證據，其為訴訟上之證明，須於通
    常一般之人均不致有所懷疑，可得確信其為真實之程度者，
    始可據為有罪之認定。倘其證明尚未達到此一程度，而有合
    理之懷疑存在，致使無從形成有罪之確信，根據罪疑唯輕、
    罪疑唯有利被告之原則，即不得遽為不利被告之認定（最高
    法院30年上字第816號、40年台上字第86號、76年台上字第4
    986號判例意旨參照）。復按刑事訴訟法第161條第1項規 定
    ：檢察官就被告犯罪事實，應負舉證責任，並指出證明之 
    方法。因此，檢察官對於起訴之犯罪事實，應負提出證據及
     說服之實質舉證責任。倘其所提出之證據，不足為被告有
    罪 之積極證明，或其指出證明之方法，無從說服法院以形
    成被 告有罪之心證，基於無罪推定之原則，自應為被告無
    罪判決 之諭知（最高法院92年台上字第128號判例意旨參照
    ）。
三、公訴意旨認為被告涉犯上開未經許可輸入禁藥罪嫌，無非係
    以：被告於警詢、偵查中之供述、證人翁陳智偉於警詢及偵
    查中之證述、進口快遞貨物簡易申報單、財政部關務署臺北
    關扣押貨物收據及搜索筆錄、財政部關務署臺北關竹圍分關
    業務三課涉案貨物採驗照片、衛生福利部食品藥物管理署10
    9年3月9日FDA研字第1080037057號函暨附件、亞風航空貨運
    承攬有限公司提出派件資料、陳紹魁個人戶籍資料查詢結果
    等為其主要論據。訊據被告固坦承前揭採驗照片包裹外包裝
    宅急便收貨人明細及派件資料上收件人「陳小宇」係其在掏
    寶網站買賣時使用之名稱、收件電話「0000000000」號係其
    使用之電話門號、收件地址「臺中市○○區○○街000巷00號」
    則為其住家隔壁等情，惟否認有何未經許可輸入禁藥之犯行
    ，辯稱：伊並未上網訂購電子菸油或打火機，應是遭人冒用
    名義訂貨等語。
四、經查：
(一)扣案之電子菸油95瓶，依所附產品外包裝標示，皆為含尼古
    丁等成分之電子菸油，倘用於人體，則應以藥品列管，未經
    核准擅自輸入，即違反藥事法第39條第1項之規定之事實，
    有上開衛生福利部食品藥物管理署109年3月9日FDA研字第10
    80037057號函在卷可查（見偵29830號卷第115至117頁）。
    而前揭物品，係由署名「MEI JIE CO. LTD」之寄件人經由
    亞風公司向臺北關申報輸入品名為「COTTON CLOTHES」、數
    量「10PCE」之快遞貨物（報單編號CX080A3Y1669號、主提
    單號碼：000-00000000號、分提單號碼：000000000000號）
    ，而以航空貨運快遞方式，自香港輸入臺灣地區，並由臺北
    關人員於108年12月11日在遠雄航空自由貿易港區股份有限
    公司快遞專區，查驗發覺有異而查扣等情，經證人即亞風公
    司負責人翁陳智偉於警詢及偵查中證述明確（見偵29830號
    卷第27至29頁，偵32692號卷第27至30頁），並有前開進口
    快遞貨物簡易申報單、財政部關務署臺北關扣押貨物收據及
    搜索筆錄、財政部關務署臺北關竹圍分關業務三課涉案貨物
    採驗照片等附卷可參（見偵29830號卷第37至113頁）。而前
    揭物品之送件資料上之收件人係被告使用之名稱、收件電話
    為被告使用之電話號碼、收件處則為被告住處隔壁等情，業
    據被告供承在卷（見偵29830號卷第7至10頁，偵32692號卷
    第30至31頁，本院卷第98至99頁、第121頁），並有採驗照
    片及派件資料附卷可佐（見偵29830號卷第47頁、第119頁）
    ，此等部分事實首堪認定。
(二)然以現代臺灣社會人際往來頻繁，各類商業活動、網路交易
    更是發達，個人資料（姓名、行動電話及住址等）在往來、
    交易之同時，利用各種管道，如在網路購物、抽獎活動、申
    辦信用卡、商店或網站會員、行動電話等，因而留存甚至外
    流確時有所聞，而證人翁陳智偉於警詢時已明確證稱：本案
    沒有個案委任書等語（見偵29830號卷第28頁），則在公訴
    人未明確舉證說明被告如何訂貨、向誰訂貨、如何付款(例
    如信用卡資料或轉帳資料等)、如何委託集運公司進行運送
    、報關等，亦非於被告取貨當下在現場逮補被告等情下，尚
    無法排除被告上開個人資料為他人所知悉進而冒用作為本案
    扣案物品託運、報關所用之可能
(三)又本案簡易申報單納稅義務人、收貨人名稱雖均為被告使用
    之名稱，但該簡易申報單上載之收貨人地址卻為「臺中市○○
    區○○○○街00號」(見偵29380號卷第37頁)，則簡易申報單所
    載收貨人地址亦有可能為扣案物品之最終送達地點，然該地
    址卻非被告戶籍地址，也非被告慣常使用之收貨地址，無從
    認與被告有關，被告是否確為扣案電子菸油之實際收件人，
    即有疑義。再本案採驗照片及派件資料所載收件地址固為被
    告住家隔壁，縱依被告所述為空屋，然既非被告之住處或能
    確切掌握之地點，於派件業者依址送達時，仍有遭他人領受
    之可能，而於派件業者依址送達無人收受時，雖僅能依所載
    收件電話與被告聯絡，惟被告之個資若確係遭有心人士特意
    利用以輸入本案電子菸油，則於電子菸油通關後送達被告前
    ，實際購買者另行通知派送業者，稱資料有誤而更改收件處
    所及收件人，應非難事，如順利運抵被告住處，亦可以運送
    錯誤為由請求被告交付，難謂賣家必會受有損失。是公訴意
    旨僅以派件資料上記載被告使用之名稱、電話及其住家隔壁
    為收件地址，即認定被告為訂購、輸入扣案電子菸油之人，
    容有率斷。
(四)經綜合比對前揭事證結果，尚無法完全排除本件扣案之電子
    菸油，係由他人利用或假藉被告之名義訂購，並以前揭方式
    違法輸入之可能性。從而，關於本件託運或品即扣案電子菸
    油是否確係由被告本人訂購而為實際貨主或收件人，自仍存
    有相當疑義，是縱採驗照片及派件資料所載收件人為被告使
    用之名稱，聯絡電話亦與被告使用者相同，收件地址則為被
    告住處隔壁，仍不足以確認扣案物品確係由被告訂購而違法
    輸入進口。
五、綜上所述，本案依公訴人所提出之證據，尚不足以證明被告
    確有公訴意旨所指未經許可輸入禁藥之行為，而有違反藥事
    法第82條第1項之罪嫌，公訴人既無法為充足之舉證，無從
    說服本院形成被告有罪之心證，基於「罪證有疑、利於被告
    」之原則，自應為有利於被告之認定，本案屬不能證明被告
    犯罪，依法自應為無罪之諭知。　　
據上論斷，應依刑事訴訟法第301條第1項，判決如主文。
本案經檢察官黃雅鈴提起公訴，檢察官陳僑舫到庭執行職務。
中　　華　　民　　國　　110 　年　　10　  月　　 7  　日
                  刑事第十四庭  審判長法  官  黃司熒
                                      法  官  許慧珍
                                      法  官  江健鋒
以上正本證明與原本無異。
如不服本判決，應於收受本判決後20日內向本院提出上訴書狀，
其未敘述上訴理由者，並得於提起上訴後20日內向本院補提理由
書狀（均須按他造當事人之人數附繕本）「切勿逕送上級法院」
。
                                      書記官　呂偵光
中　　華　　民　　國　　110 　年　　10　  月　　 7  　日